【裁判字號】    98,易,106
【裁判日期】    980826
【裁判案由】    偽造文書
【裁判全文】
臺灣宜蘭地方法院刑事判決               98年度易字第106號
公  訴  人  臺灣宜蘭地方法院檢察署檢察官
被      告  乙○○
            丙○○
上列被告因偽造文書案件，經檢察官提起公訴（96年度偵字第47
26號），本院判決如下：
    主  文
乙○○共同連續行使明知為不實之事項，而使公務員登載於職務
上所掌之公文書，足以生損害於公眾，處有期徒刑參月，如易科
罰金，以銀元參佰元即新臺幣玖佰元折算壹日，減為有期徒刑壹
月又拾伍日，如易科罰金，以銀元參佰元即新臺幣玖佰元折算壹
日。
丙○○共同連續行使明知為不實之事項，而使公務員登載於職務
上所掌之公文書，足以生損害於公眾，處有期徒刑陸月，如易科
罰金，以銀元參佰元即新臺幣玖佰元折算壹日，減為有期徒刑參
月，如易科罰金，以銀元參佰元即新臺幣玖佰元折算壹日。
    犯罪事實
一、丙○○為使其妻杜金銀（未據起訴）之胞妹即越南籍之甲○○（另行審結）得以入境臺灣工作，乃以提供免費機票、車
    馬費等代價，請求乙○○與甲○○辦理假結婚，乙○○慨然
    允諾。乙○○與丙○○、甲○○共同基於使公務員登載不實
    之犯意聯絡，由丙○○陪同乙○○先後於民國93年5月19日
    及93年7月13日搭機至越南，與甲○○至越南薄寮省公安廳
    辦理結婚登記，並取得結婚證明書後，即由乙○○、甲○○
    委由不詳之越南人於93年7月16日持結婚證書及聲明書前往
    中華民國駐胡志明市臺北經濟文化辦事處公證後，隨即將已
    公證之聲明書、結婚證明書交由乙○○攜回臺灣，並於93年
    7月23日，由乙○○持上開虛偽之結婚證明書等相關文件，
    向宜蘭縣南澳鄉戶政事務所申請辦理結婚登記，致使辦理戶
    籍登記之公務員將乙○○與甲○○結婚之不實事項，登載於
    其職務上之公文書，足以生損害於戶政機關對戶政資料管理
    之正確性。之後，乙○○與丙○○持上開登載不實之結婚登
    記資料，向內政部警政署入出境管理局（現改制為內政部入
    出國及移民署），以配偶來臺依親為由，申請使甲○○得於
    93年8月3日入境臺灣。甲○○來臺後，即由丙○○與其妻杜
    金銀至桃園中正國際機場接機，並將甲○○載至丙○○位於
    彰化縣福興鄉○○村○○街60號家中，從事塑膠手工加工業
    。嗣經乙○○於96年11月6日16時30分許，至內政部入出國
    及移民署專勤事務第一大隊宜蘭縣專勤隊自首後，始悉上情
    。
二、案經乙○○自首及內政部入出國及移民署專勤事務第一大隊
    宜蘭縣專勤隊報告臺灣宜蘭地方法院檢察署檢察官偵查起訴
    。
    理  由
一、本件被告之供述及被告以外之人於審判外之陳述暨相關筆錄
    、書證（以下所引據者），檢察官、被告均未於本案言詞辯
    論終結前聲明異議。本院審酌該等陳述、筆錄、書證作成時
    之情況，亦無何等違背刑事訴訟程序或顯不可信之情形，倘
    以之作為本案認定犯罪事實之基礎，尚屬適當，爰依刑事訴
    訟法第156條第1項、第159條之5等規定，認均具有證據能力
    ，合先敘明。
二、訊據被告乙○○坦承不諱；被告丙○○固坦承與被告乙○○
    先後於93年5月19日及93年7月13日搭機至越南，由被告乙○○與同案被告甲○○至越南薄寮省公安廳辦理結婚登記，並
    取得結婚證明書後，交由乙○○攜回臺灣，並於93年7月23
    日，由乙○○持上開結婚證明書等相關文件，向宜蘭縣南澳
    鄉戶政事務所申請辦理結婚登記；暨被告乙○○與丙○○有
    持上開結婚登記資料，向內政部警政署入出境管理局，以配
    偶來臺依親為由，申請使同案被告甲○○得於93年8月3日自
    中正國際機場入境臺灣，隨即由被告丙○○與其妻杜金銀至
    中正國際機場接機後，即將同案被告甲○○載至被告丙○○
    位於彰化縣福興鄉○○村○○街60號家中之事實，惟辯稱：
    不知被告乙○○及同案被告甲○○是否有結婚的意願，被告
    乙○○及同案被告甲○○他們要結婚是他們的事情云云。是
    本件所應審究者，為被告丙○○是否知悉被告乙○○與同案
    被告甲○○無結婚真意，並為介紹及提供免費機票及食宿，
    並以此手段使同案被告甲○○向相關機關申請資料後來臺？
    經查：
（一）被告丙○○請求被告乙○○與同案被告甲○○辦理假結婚
      之事實，業據被告乙○○於警詢時陳稱：「約92年底（詳
      細日期我已忘記），在武塔村村落裡，丙○○拜託我與他
      老婆的妹妹甲○○辦理假結婚，讓甲○○能順利入臺灣工
      作。」，「（問：你在越南機票及吃住費用是由何人支付
      ？）都是由粘星文所支付。」（詳警卷第3頁），「（問
      ：你與甲○○辦理假結婚確定沒有收取住何費用？）只有
      給我二次各新臺幣1千元（從桃園搭車返回南澳）（另一
      次給我新臺幣300元是從宜蘭外事課返回南澳車馬費。」
      等語（詳警卷第2至4頁），及於檢察事務官詢問時陳稱：
      「我是因為要讓甲○○來臺工作，因為丙○○跟我是好朋
      友，我想只是暫時的，所以就答應幫忙，我沒有跟他們拿
      錢，純粹是幫忙，實際上沒有結婚，手也沒有碰過，甲○○是丙○○子的妹妹。」，「（問：機票是誰出的？）是
      丙○○出的。」等語（詳偵字卷第8、9頁），更於審理中
      證稱：「（問：你到越南之前，是否認識被告甲○○？）
      不認識。但我去越南之前，就知道她是被告丙○○太太的
      妹妹。」，「（問：去越南之前，是否有看過被告甲○○
      的照片？）沒有。」，「（問：去越南時，除了被告甲○○以外，仲介人員是否有讓你看其他女子當結婚的對象？
      ）沒有看過其他女子，我是直接到被告甲○○的家。」，
      「（問：是否是被告丙○○請你去跟被告甲○○結婚？）
      是的。」等語（詳本院卷第47至49頁）明確。而被告乙○○如因與甲○○感情不佳而自首本案，則僅需就其與甲○○之假結婚部分為自首，何需誣指被告丙○○？更無需供
      出機票及食宿均由被告丙○○出資之事，是被告丙○○應
      有介紹被告乙○○與甲○○為假結婚並給付提供免費機票
      及食宿。
（二）被告丙○○於警詢時供稱：「乙○○得知我娶越南籍女子
      為妻，且他尚未娶妻，於是就託我帶他至越南娶妻，我就
      答應他，所以我就與乙○○至越南相親，到達越南後乙○○看上我小姨子甲○○，乙○○就僱用當地的翻譯辦理結
      婚事宜。」等語（詳警卷第14頁），足證被告乙○○第一
      次至越南，是由被告丙○○帶往之事實。又被告乙○○第
      二次前往越南，亦由被告丙○○帶往之事實，除據被告乙○○於警詢時陳稱：「我於93年7月13日再次由丙○○陪
      同前往越南。」，「（問：此次在越南共待幾天？做何事
      情？）共待了4天。丙○○叫我至越南當地戶政機關簽名
      。」，「（問：此次費用由誰支付？）也是由丙○○支付
      。」等語（詳警卷第3、4頁），核與同案被告甲○○亦於
      警詢時陳述：「（問：乙○○共前往越南幾次？）2、3次
      ，我不記得了。」，「（問：乙○○前往越南時，是否都
      與妳姐夫丙○○前往？）是的。」等語（詳警卷第8、9頁
      ）相符。此外，亦有被告乙○○、丙○○之旅客入出境記
      錄查詢可資佐證（詳警卷第34至36頁）。而被告丙○○於
      警詢時陳述：該次是要回越南探親及生意等語，惟其亦於
      警詢時供稱：該次其妻杜金銀並未一同前往等語，則如要
      探親，何以未帶妻杜金銀前往，反而與被告乙○○同去？
      此亦與探親目的不符，足見其所述有所隱瞞。
（三）被告乙○○與被告丙○○至越南時，即住在同案被告甲○○之事實，業據被告乙○○於警詢時陳述：（問：到越南
      之後居住何處所？）都住在甲○○家中。」等語（詳警卷
      第3頁）；及被告丙○○於警詢時供稱：「（問：乙○○
      去越南10天住在何處？）住在我岳父母家中。」等語（詳
      警卷第14頁）明確。同案被告甲○○雖陳稱：「（問：乙○○與丙○○到越南時住於何處？）剛到越南時住在胡志
      明市，後來才住在我家，至於住在我家幾天我忘記了。」
      等語（詳警卷第8頁）云云，惟與被告乙○○、丙○○前
      開所述不符。而被告乙○○、丙○○是否曾居住胡志明市
      ，為其等親身經歷之事，故應以被告乙○○、丙○○所述
      為可採。再國人娶外籍配偶，在未看好對象之時，不可能
      即住進女方家中，女方亦不會貿然同意被告乙○○進住，
      惟被告乙○○卻得堂而皇之住到甲○○家中，且一至越南
      ，即住10日，足證被告乙○○所指稱，係被告丙○○為使
      甲○○來臺工作，而由被告乙○○與甲○○辦理假結婚之
      事為真實。
（四）甲○○來臺後，即由被告丙○○及妻杜金銀接機，並前往
      彰化縣福興鄉○○村○○街60號與被告丙○○夫妻共同居
      住之事實，業據被告丙○○於警詢時陳述：「（問：甲○○入境臺灣時，你是否有去機場接機？）我和我太太去機
      場接甲○○。」，「入境後我就帶甲○○到我家居住，直
      到今日仍一直住在我家中。」等語（詳警卷第16頁），及
      同案被告甲○○於警詢時陳稱：「（問：妳於93年8月3日
      入境臺灣時由何人前往接機？）由我姐姐及姐夫二人前往
      接機。」，「我從入境臺灣第一天到現在（按96年11月19
      日）都住在我姐姐與姐夫家中。」等語（詳警卷第9頁）
      ，及於檢察事務官詢問時陳述：「（問：來臺之後定居何
      處？）我住姊姊家。」等語（詳偵字卷第8頁）明確，而
      被告乙○○既係要娶妻，何以會讓甲○○與被告丙○○夫
      妻同住，反而未與被告乙○○同居？另被告丙○○於審理
      中辯稱：是甲○○來臺後幾個月後才知道被告乙○○與甲○○感情不好，甲○○來臺後不到半年，曾到被告乙○○
      家中談判云云。惟甲○○來臺後，均在被告家中從事塑膠
      手工加工之事實，亦據被告丙○○於審理中供明（詳本院
      卷第54頁），核與甲○○於警詢時陳述一致（詳警卷第10
      頁），如要談判，也應盡早為之，而非讓甲○○一直待在
      被告丙○○住處工作。反而足證甲○○來臺之目的係如被
      告乙○○所稱係要工作，而非為了結婚依親。
（五）同案被告甲○○雖辯稱因被告乙○○喜歡喝酒，故未與被
      告乙○○同住云云。惟查甲○○於警詢時係陳稱：「（問
      ：乙○○在越南時是否有喝酒亂講話過？）有。但我忘記
      幾次。他去越南天天都喝酒。」云云（詳警卷第9頁），
      惟後又稱：「（問：既然乙○○到越南時天天喝酒，為何
      妳還要嫁給他？）還沒有辦理結婚時不會，但辦完結婚後
      他才天天喝酒。」云云（詳警卷第9頁），所述前後不合
      。縱如伊所言為真，被告乙○○至越南天天喝酒，且會亂
      講話，則甲○○可不同意與被告乙○○於再次前往越南時
      ，與被告乙○○辦理結婚手續，更不會事後到臺灣。是甲○○所述係因被告乙○○愛喝酒，且會亂講話才未與被告
      乙○○同居云云，應屬子虛，反足證伊與被告乙○○係假
      結婚，故未至南澳與被告乙○○同住。
（六）甲○○之簽證到期後，被告丙○○復請求被告乙○○辦理
      延長簽證之事實，亦據被告乙○○於警詢時供稱：「甲○○本人沒有找我，但丙○○於甲○○來臺一年左右有來找
      我，說甲○○來臺一年賺不到什麼錢，拜託讓甲○○簽證
      延期，讓他可以繼續在臺灣工作賺錢。」等語（詳警卷第
      4頁），及於檢察事務官詢問時供稱：「（問：入境居留
      及簽證是何人辦的？）我跟丙○○去辦的，我都不懂，我
      只是去那邊負責簽名。」等語（詳偵字卷第8頁），及於
      審理中證稱：「（問：是何人替被告甲○○辦理延期？）
      是我替她辦理的，但是被告丙○○帶我去辦的。」等語（
      詳本院卷第49頁）明確。而當時甲○○係住在被告丙○○
      家中，被告乙○○既未與甲○○同住，且未曾去接機，則
      其應不知甲○○之簽證何時到期。況如被告丙○○及甲○○所言，甲○○與被告乙○○感情不佳，則被告如未受請
      託，何需辦理簽證延期？從而足證被告乙○○所述係被告
      丙○○央其辦理等語，應可採信。
（七）此外，並有被告乙○○及甲○○之越南國薄寮省出具之結
      婚證書、宜蘭縣南澳鄉戶政事務所之結婚登記申請書、被
      告甲○○之中華民國外僑居留證影本、外僑居留資料查詢
      －明細內容顯示畫面、甲○○等人旅客入出境紀錄等影本
      各1份附卷足參。綜上所述，被告丙○○所辯均無足採，
      本案事證明確，被告2人犯行均堪認定。
三、新舊法比較適用部分：
（一）被告2人行為後，刑法業於94年2月2日修正公佈，並於95
      年7月1日生效施行，其中刑法第2條第1項「行為後法律有
      變更者，適用行為時之法律。但行為後之法律有利於行為
      人者，適用最有利於行為人之法律」之規定，係規範行為
      後法律變更所生新、舊法律比較適用之準據法，於刑法修
      正施行後，自應適用修正後之刑法第2條第1項之規定，為
      「從舊、從輕」之比較；又比較新舊法時，應就罪刑有關
      之共犯、未遂犯、想像競合犯、牽連犯、連續犯、結合犯
      ，以及累犯加重、自首減輕暨其他法定加減原因（如身份
      加減）與加減例等一切情形，綜其全部罪刑之結果而為比
      較後，再適用有利於行為人之法律處斷，而不得一部割裂
      分別適用不同之新、舊法（最高法院24年上字第4634號、
      29年上字第964號判例意旨及最高法院95年度第8次刑事庭
      會議決議參照）。
（二）被告行為後，刑法第214條之規定雖未經修正，惟其法定
      刑之罰金刑部分，依據修正後刑法第33條第5款規定，已
      將原罰金刑最低額度由銀元1元（相當於新臺幣3元），提
      高為新臺幣1千元以上，且以百元計之，比較新、舊法結
      果，應以行為時即修正前刑法第33條第5款之規定較有利
      於被告。又被告行為後，刑法施行法增訂第1條之1，亦於
      95年7月1日生效施行，刑法第214條所定之罰金刑部分，
      原係依罰金罰鍰提高標準條例第1條前段規定提高10倍，
      並以銀元作為計算單位，因增訂之刑法施行法第1條之1之
      修正，亦隨同修正，修正前後其貨幣單位雖有更異，但適
      用結果之罰金額度則無二致，就刑罰權之內容而論，並無
      有利或不利之情形，非屬法律變更之範疇，自應依法律適
      用之原則，逕依修正後之規定論處（最高法院95年度第21
      次刑事庭會議決議參照）。
（三）修正後刑法第28條關於共同正犯之規定，係將修正前共同
      正犯包括「陰謀共同正犯」及「預備共同正犯」之範圍，
      縮小在著手「實行」犯罪概念下共同參與行為者為限，始
      成立共同正犯，故將原條文文字「實施」修正為「實行」
      ，應認共同正犯之範圍已有變更，惟本件被告所為係實行
      正犯，不論依修正前、後之規定，均屬共同正犯之範圍，
      自應依法律適用之原則，逕依修正後刑法第28條之規定論
      處。
（四）刑法第56條連續犯之規定，新法修正已修正刪除，是於新
      法修正施行後，被告之數犯罪行為，即須分論併罰。此刪
      除雖非犯罪構成要件之變更，但顯已影響行為人刑罰之法
      律效果，自屬法律有變更，依修正後刑法第2條第1項規定
      ，比較新、舊法結果，仍以適用被告行為時法律即舊法論
      以連續犯較為有利。
（五）關於自首，修正前刑法第62條規定：「對於未發覺之罪自
      首而受裁判者，減輕其刑。但有特別規定者，依其規定」
      ，修正後第62條則規定「對於未發覺之罪自首而受裁判者
      ，得減輕其刑。但有特別規定者，依其規定」，比較新舊
      法之結果，舊法較有利於被告。
（六）再被告行為後，刑法第41條第1項前段亦有修正，被告行
      為時，依修正前刑法第41條第1項前段、罰金罰鍰提高標
      準條例第2條（現已刪除）之規定，有期徒刑、拘役易科
      罰金之折算標準，原以銀元1百元、2百元、3百元折算1日
      ，經折算為新臺幣後，應以新臺幣3百元、6百元、9百元
      折算1日，而刑法第41條第1項前段修正後，則規定為以新
      臺幣1千元、2千元或3千元折算1日，此因屬科刑規範事項
      之變更，其折算標準為裁判時所應諭知，自有就新舊法規
      定比較之必要，經比較新舊法結果，以被告行為時關於易
      科罰金之規定，較有利於被告。故本案應依修正前刑法第
      41條第項前段及修正刪除前罰金罰鍰提高標準條例第2條
      之規定，對被告諭知易科罰金之折算標準。
四、按結婚以當事人之一方為申請人，為結婚之登記，戶籍法第
    17條及第35條分別定有明文；而登記之際並應提出證明文件
    予戶政機關查驗後，即應予以登載，戶籍法施行法第13條第
    2項、第17條亦定有明文，是關於結婚之戶籍登記，戶籍機
    關當僅有形式審查權而無實質審查權，此觀之戶籍法第54條
    申請人故意為不實之申請，應處新臺幣9千元以下罰鍰一節
    ，即可知之，是明知無結婚之實，卻使戶政機關之公務員為
    結婚之登記，自構成刑法第214條之明知不實事項使公務員
    登載不實罪。本件被告乙○○以虛偽結婚方式，取得結婚證
    明書後，回臺申請辦理登記結婚，使我國戶政機關憑以登載
    上開虛偽不實之結婚、配偶資料於其職務上所製作之戶籍登
    記簿上，被告乙○○、丙○○再申請該不實戶籍謄本之公文
    書後，持向境管局行使，足以生損害於我國戶政機關對戶籍
    管理之正確性，是關於戶籍登記，戶籍機關當僅有形式審查
    權而無實質審查權，是明知無結婚之實，卻使戶政機關之公
    務員為結婚之登記，自構成刑法第214條之明知不實事項使
    公務員登載不實罪。
    核被告乙○○、被告丙○○所為，均係犯刑法第216條行使
    第214條之使公務員登載不實文書罪。被告2人與甲○○間，
    就上開犯行有犯意之聯絡及行為之分擔，皆為共同正犯
    。被告2人先後多次行使使公務員登載不實文書之犯行，時
    間緊接，觸犯構成要件相同之罪名，顯係基於概括犯意為之
    ，為連續犯，應依修正刪除前刑法第56條規定論以一罪，並
    加重其刑。檢察官雖未就被告乙○○與甲○○委由不詳之越
    南人於93年7月16日持結婚證書及聲明書前往中華民國駐胡
    志明市臺北經濟文化辦事處公證之事實提起公訴，惟此部分
    與起訴之行使偽造私文書犯行均有刑法修正前之連續犯關係
    ，皆為起訴效力所及，本院自得併予審究。再被告乙○○自
    首犯行並願接受裁判，應依法減輕其刑。爰審酌被告乙○○
    自陳國小肄業之智識程度，被告丙○○自陳國中畢業之智識
    程度，與被告丙○○為使小姨子甲○○來臺工作，竟請求被
    告乙○○以假結婚方式，使甲○○得以進入臺灣工作，對於
    臺灣地區之治安、出入境管制及戶政管理之正確性，均有嚴
    重影響，並破壞婚姻制度，所為非屬可取，惟被告乙○○就
    本案為自首，犯後態度良好，被告丙○○則矢口否認犯行，
    態度不佳等一切情狀，分別量處如主文所示之刑。又查本案
    被告2人之犯罪時間，係在96年4月24日以前，符合中華民國
    九十六年罪犯減刑條例第2條第1項第3款之規定，爰應減其
    宣告刑二分之一，並依同條例第9條之規定，併予諭知易科
    罰金之折算標準。
據上論斷，應依刑事訴訟法第299條第1項前段，刑法第2條第1項
、第216條、第214條、修正前刑法第28條、第56條、第41條第1
項前段、第62條前段，刑法施行法第1條之1第1項、第2項前段，
（刪除前）罰金罰鍰提高標準條例第2條，中華民國法定貨幣單
位折算新臺幣條例第2條，中華民國九十六年罪犯減刑條例第2條
第1項第3款、第7條，判決如主文。
本案經檢察官郭欣怡到庭執行職務。
中    華    民    國    98    年    8     月    26    日
                  刑事第三庭法  官  張育彰
以上正本證明與原本無異
如不服本判決應於收受本判決後10日內向本院提出上訴書狀，並
應敘述具體理由。若未敘述理由者，應於上訴期間屆滿後20日內
向本院補提理由書狀 (均須按他造當事人之人數附繕本)。
                            書記官  陳靜宜
中    華    民    國    98    年    8     月    26    日
附錄本案論罪科刑法條全文:
中華民國刑法第214條
明知為不實之事項，而使公務員登載於職務上所掌之公文書，足
以生損害於公眾或他人者，處3年以下有期徒刑、拘役或5百元以
下罰金。
中華民國刑法第216條
行使第210條至第215條之文書者，依偽造、變造文書或登載不實
事項或使登載不實事項之規定處斷。


司法院資訊處製作；財團法人民間司法改革基金會備份。
